臺灣高等法院高雄分院民事判決　　　 96年度保險上易字第6號
上　訴　人　新光人壽保險股份有限公司
法定代理人　甲○○
訴訟代理人　丁○○
　　　　　　乙○○
　　　　　　黃訓章律師
被 上訴 人　丙○○
訴訟代理人　陳建誌律師
上列當事人間請求給付保險金事件，上訴人對於民國96年2 月9
日臺灣高雄地方法院95年度保險字第71號第一審判決提起上訴，
本院於96年11月21日言詞辯論終結，判決如下：
    主  文
上訴駁回。
第二審訴訟費用由上訴人負擔。
    事實及理由
一、被上訴人主張：伊於民國89年12月31日向上訴人投保新長安
    終身壽險，附加平安意外傷害附約新台幣（下同）300 萬元
    及個人綜合保障附約60萬元（附約部分，以下合稱系爭保單
    ）。依系爭保單約定，伊因外來意外事故所致損害而致成殘
    廢，屬意外傷害保險之範圍，上訴人應給付意外殘廢保險金
    。嗣伊於93年6 月17日因右側股骨壞死，在高雄榮民總醫院
    接受右髖人工關節置換手術，惟於手術後發現右側坐骨神經
    受到傷害而導致右踝關節活動度為0 度，已符合系爭保單附
    表殘廢等級第四級第18項之殘廢程度，依約伊得向上訴人請
    求之保險金為126 萬元。詎上訴人以伊之傷害非屬意外事故
    而拒絕給付保險金，屢經催索，上訴人均置之不理。為此，
    依系爭保單之法律關係，求為判決：(一)上訴人應給付被上訴
    人126 萬元及自被上訴人於94年1 月19日通知上訴人理賠15
    日後之翌日即同年2 月4 日起至清償日止，按約定的利率即
    年息10% 計算之遲延利息。(二)願供擔保請准宣告假執行。原
    審判決被上訴人全部勝訴，被上訴人於本院聲明駁回上訴人
    之上訴。
二、上訴人則以：被上訴人並未舉證證明其右踝關節受傷係因遭
    受外來突發之意外傷害事故所致。且被上訴人之右踝關節非
    「機能完全喪失」，亦即並非「經六個月以後，關節非仍完
    全僵硬或不能隨意識活動」，其右踝關節仍具主動性活動度
    ，仍有因復健而進步之空間，難認其右踝關節機能已達永久
    完全喪失之程度，故被上訴人之傷殘程度不符系爭保單條款
    意外殘廢保險金給付要件所稱之「永久完全喪失機能」等語
    ，資為抗辯。並於本院聲明：(一)原判決廢棄。(二)被上訴人在
    第一審之訴及其假執行之聲請均駁回。
三、兩造不爭執之事項：
  (一)被上訴人於89年12月31日向上訴人投保新長安終身壽險，附
    加平安意外傷害附約300 萬元及個人綜合保障附約60萬元。
    並有系爭保單在卷可查。
  (二)依高雄榮民總醫院主治醫師許建仁於94年1 月10日出具之診
    斷證明書，記載被上訴人於93年6 月17日右髖人工關節置換
    手術，惟術後意外併發右側坐骨神經傷害，當時被上訴人右
　　踝關節主動性活動度為0度，被上訴人乃於94年1月19日請求
    上訴人給付意外殘廢保險金，但為上訴人所拒絕。並有高雄
    榮民總醫院診斷證明書、拒絕賠償通知函、理賠申請書在卷
    可按。
  (三)被上訴人術後併發右側坐骨神經傷害，如係因遭受意外傷害
    事故所致，且自意外傷害事故發生之日起180 日以內致成系
    爭保單附表殘廢等級第四級第18項所定「一下肢三大關節中
    之一關節或二關節之機能永久完全喪失者」之殘廢程度，依
    系爭平安意外傷害附約第10條及個人綜合保障附約第8 條之
    約定，被上訴人得請求上訴人給付「意外殘廢保險金」，其
    金額為系爭保險金額300 萬元及60萬元之35% ，即126 萬元
    。
四、兩造爭執之事項：被上訴人術後併發右側坐骨神經傷害，是
    否為系爭保單所約定之意外傷害事故所致？如是，被上訴人
    右踝關節之機能，是否永久完全喪失？經查：
  (一)按兩造所簽訂系爭保單所稱之意外傷害事故，係指被保險人
    於本附約有效期間內，因遭受意外傷害事故，致其身體蒙受
    傷害而致殘廢或死亡，此觀系爭平安意外傷害附約第3 條第
    1 款及個人綜合保障附約第4 條第1 款之約定自明（原審卷
    第32、37頁）。且依系爭平安意外傷害附約第3 條第2 款及
    個人綜合保障附約第4 條第2 款約定，前項所稱意外傷害事
    故，指非由疾病引起之外來突發事故。又此所謂「外來突發
    事故」之「外來」，乃指傷害之原因出自外來而非內在，目
    的在排除內發病症所致之結果，具有偶發或不可預期之「猝
    然性」。是此非因被保險人本身疾病所引致之外來突發事故
    ，無論係直接或間接，倘造成身體蒙受傷害而致殘廢或死亡
    時，均屬意外傷害保險之範圍甚明。
  (二)查被上訴人主張其術後「意外」併發右側坐骨神經傷害，已
    提出高雄榮民總醫院出具之診斷證明書載明為證，並經證人
    即主治醫師許建仁於原審到庭證稱：「．．．該神經在我們
    手術部位附近，．．，大部分的病患手術不會傷害到該神經
    ，但是系爭病患因組織的解剖部位會因為高矮胖瘦等因素而
    有差異。若沒有作該手術，該病患不會造成坐骨神經的傷害
    ，因為沒有做這手術之前，該病患沒有這個問題存在。一般
    而言，這些手術都是依據一定程序來做，大部分不會造成系
    爭傷害。我們一般作此類手術時，為了要看到要手術的位置
    ，所以我們會使用撐開器，即使撐開器加上保護措施，神經
    也可能牽扯而受傷，至於原告（指被上訴人，下同）坐骨神
    經的傷害直接的原因為何，無法確知。」「（在坐骨神經受
    傷方面是否會因為原告之前有心臟方面問題所造成？）沒有
    學理上證明有關連。因為原告之前心臟問題那是感染問題所
    造成，但是目前原告的傷勢並非感染所造成」「（在手術前
    是否可預料會發生坐骨神經的傷害產生？）無法預料，此件
    約為我五百個病例的第一次」等語（原審卷第67至68頁），
    且經長庚紀念醫院高雄分院96年8 月28日鑑定結果，認為造
    成被上訴人右踝關節無法隨意活動之原因是右側下肢神經損
    傷，與被上訴人有海洛因成癮、梅毒感染、心內膜炎、骨髓
    炎、二尖半膜閉鎖等病史無關，亦有該院鑑定報告附卷（本
    院卷第55頁）可稽。是被上訴人手術後併發右側坐骨神經傷
    害，係偶發、不可預料之結果，故被上訴人對於其所受右側
    坐骨神經傷害，係非因疾病引起之外來手術突發事故所致之
    事實，已盡證明之責。上訴人辯稱被上訴人並未舉證證明其
    右踝關節受傷係因遭受外來突發之意外傷害事故所致；且於
    醫療手術中因併發症或其他事故而失敗，必須限於手術過程
    中有明顯非人為之不可抗力事故發生，或執刀醫師於行刀時
    有違反善良管理人注意義務之疏失時，方可申請理賠「意外
    」保險金，於後者必須係「醫療過失」，方可認符合系爭意
    外保險契約之保險標的云云，要非可採。
  (三)被上訴人主張其於93年6 月17日手術後意外併發右側坐骨神
    經傷害，經高雄榮民總醫院於94年1 月10日診斷其右踝關節
    主動性活動度為0 度，已符合系爭保單附表殘廢等級第四級
    第18項之殘廢程度，而屬上訴人意外傷害保險之承保範圍，
    業據提出診斷證明書為證，並經證人許建仁醫師於原審證述
    ：「（原告他的傷勢是否有復原的可能性？）依據我們追蹤
    的經驗約是半年就可以回復，但可能不會完全回復。自94年
    1 月10日到95年1 月10日的追蹤，沒有明顯回復程度」「（
    主動性活動零度，意指為何？）該病患是可以自行行走，但
    是因為該關節受傷會造成病患自行行走比較費力」，「（依
    據殘廢等級表，認為原告屬於第幾級第幾項？）第四級第18
    項是最符合原告現在的狀況」，「（該傷勢是否超過180 天
    的程度？）是，94年一整年追蹤該病患沒有明顯進展」等語
    。上訴人雖以被上訴人之右腳仍可自行行走，僅是行走時
    較為費力；被上訴人93年12月6 日至93年12月16日於高雄
    榮總住院病歷摘要中「體檢發現」欄中記有「right footdo
    rsiflexion 0 to 10 degress（右腳向背彎曲0-15度）」，
    可知被上訴人於93年12月（術後6 個月內）間，其右腳已可
    向背彎曲，已非「於事故發生6 個月內機能確定永久完全喪
    失」長庚紀念醫院高雄分院96年8 月28日鑑定報告記載被
    上訴人之右踝主動活動度10度，被動活動度30度，並可接受
    復健治療，相信可以對其情況有所裨益等情，抗辯被上訴人
    之右腳機能並非完全喪失，且右踝主動活動度已非起訴所稱
    之0 度，似已因復健或平日勞動、運動致好轉，目前情況仍
    可接受復健治療更趨進步，故被上訴人之右踝關節應非永久
    喪失全部機能云云。惟系爭保單附表殘廢等級第四級第18項
    之殘廢程度，固指「一下肢三大關節中之一關節或二關節之
    機能永久完全喪失者」，然依系爭保單附約條款附表註５之
    規定，關節機能的喪失係指「關節永久完全僵硬」或「關節
    不能隨意識活動」而言；及依同註之規定，所謂機能永久
    完全喪失係指經六個月以後其機能仍完全喪失者。是以經六
    個月以後，有不能隨意識活動之關節機能喪失之情形，即可
    認定其關節機能永久完全喪失。查被上訴人之右踝經長庚紀
    念醫院高雄分院於96年8 月28日鑑定結果，雖認被上訴人之
    右踝主動活動度10度，被動活動度30度，可接受復健治療，
    相信對其情況有所裨益等情，惟該鑑定結果亦認為被上訴人
    之右踝喪失大部分之活動度，機能受限，「關節不能隨意行
    全範圍之活動」，可接受復健治療，相信對其情況有所裨益
    ，「但可能無法完全復原」，此有該鑑定報告附卷可查（本
    院卷第55頁）。則被上訴人經六個月以後其右踝關節既不能
    隨意識活動，雖可接受復健治療，但可能無法完全復原，即
    符合上開註５所定「關節機能喪失」及上開註所定「機能
    永久完全喪失」之情形，堪認被上訴人右踝關節之機能永久
    完全喪失。
  (四)雖上訴人另抗辯被上訴人未於系爭保單約定之自意外傷害事
    故發生之日起180 日以內提出確定完全永久殘廢之證明，伊
    仍無給付保險金之義務云云。惟被上訴人於93年6 月17日術
    後意外併發右側坐骨神經傷害，除經高雄榮民總醫院於93年
    11月3 日診斷其右踝關節活動度為0 度，嗣於93年12月7日
    接受右側坐骨神經探查及鬆解，於93年12月16日出院後，經
    高雄榮民總醫院於94年1 月10日診斷其右踝關節活動度為0
    度等情，有診斷證明書二份在卷（原審卷第9 、10頁）足憑
    ，而被上訴人經六個月以後其右踝關節活動度為10度，不能
    隨意識活動之情況，已符合機能永久完全喪失，業如前述，
    是被上訴人於意外傷害事故發生之日起第180 日以內其右踝
    關節活動度既為0 度，顯較其日後經長庚紀念醫院高雄分院
    鑑定其右踝關節活動度為10度時之情況差，足認被上訴人當
    時其右踝關節之機能永久完全喪失甚明。故被上訴人對於其
    術後意外併發右側坐骨神經傷害，自意外傷害事故發生之日
    起180 日以內致成系爭保單附表殘廢等級第四級第18項所定
    之殘廢程度之事實，已盡證明之責。上訴人上開所辯，均非
    可採。
五、綜上所述，被上訴人主張其手術後併發右側坐骨神經傷害，
    係因遭受意外傷害事故所致，及其右踝關節自意外傷害事故
    發生之日起180 日以內致成系爭保單附表殘廢等級第四級第
    18項所定之殘廢程度，依系爭保單之約定，其得請求上訴人
    給付意外殘廢保險金，金額為系爭保險金額300 萬元及60萬
    元之35% ，即126 萬元等語，應屬可採。又被保險人於本附
    約有效期間內遭受第三條約定的意外傷害事故時，要保人、
    被保險人或受益人應於知悉意外傷害事故發生後十日內將事
    故狀況及被保險人的傷害程度，通知本公司，並於通知後儘
    速檢具所需文件向本公司申請給付保險金。本公司應於收齊
    前項文件十五日內給付之。逾期本公司應按年利一分加計利
    息給付」，為系爭平安意外傷害附約第18條及個人綜合保障
    附約第20條所明定。被上訴人於94年1 月19日已申請理賠，
    上訴人迄未給付。從而，被上訴人依系爭保單之法律關係，
    請求上訴人給付被上訴人126 萬元及自94年2 月4 日起至清
    償日止，按約定的利率即年息10% 計算之遲延利息，即屬正
    當，應予准許。原審判決被上訴人全部勝訴，並依聲請宣告
    假執行及免為假執行，核無違誤，上訴意旨指摘原判決不當
    ，求予廢棄改判，非有理由，應予駁回。又本件事證已臻明
    確，兩造其餘攻擊防禦及所舉證據，於判決結果不生影響，
    毋庸逐一論述。
六、據上論結：本件上訴為無理由，依民事訴訟法第449條第1項
    、第78條，判決如主文。
中　　華　　民　　國　　96　　年　　12　　月　　 5　　日
                     民事第四庭
                              審判長法官    蔡文貴
                              法      官    黃科瑜
                              法      官    徐文祥
以上正本證明與原本無異。
本判決不得上訴。
中　　華　　民　　國　　96　　年　　12　　月　　 7　　日
                              書  記  官    陳金卿
